【裁判字號】    89,訴,1708
【裁判日期】    900423
【裁判案由】    殺人未遂等
【裁判全文】
臺灣高雄地方法院刑事判決                        八十九年度訴字第一七八號
    公  訴  人  臺灣高雄地方法院檢察署檢察官
    被      告  戊○○
    指定辯護人  本院公設辯護人  丙○○
右列被告因殺人未遂等案件，經檢察官提起公訴（八十九年度偵字第一二二八一號）
，本院判決如左：
    主  文
戊○○殺人未遂，處有期徒刑伍年陸月；又意圖為自己不法之所有，攜帶兇器，搶奪
他人之動產，處有期徒刑壹年貳月，應執行有期徒刑陸年陸月。
    事  實
一、戊○○於民國八十九年五月八日凌晨零時四十分許，在高雄縣永安鄉永安警察分
    駐所門口，竟基於殺人之故意，持自備之水果刀一把，朝向該分駐所內值班之警
    員乙○○之腹部刺殺一刀，復欲繼續刺殺時，因乙○○緊握刀刃，且將刀刃折斷
    ，並拔出警用槍枝自衛，戊○○見狀隨即逃逸而不遂，而乙○○則受有腹部穿刺
    傷合併腸穿孔、腸繫膜破裂出血之傷害，經緊急送醫急救後始倖免於難；另意圖
    為自己不法之所有，於八十九年五月十日下午六時許，在高雄縣永安鄉維新新村
    公墓旁之農地，持農用三叉長戟朝正欲騎乘車號ＬＤＢ—七一七號重型機車返家
    之甲○○胸部刺殺，經甲○○閃躲而刺傷甲○○左上臂，甲○○遭刺傷後下車找
    尋工具自衛，戊○○則趁隙搶奪該車而騎乘離去，甲○○則受有左上臂‧三×
    ‧三公分、一‧三×‧三公分、一‧二×‧三公分穿刺傷之傷害。嗣於同
    年五月三十一日上午十時許，在高雄縣永安鄉○○村○○街三巷三之二號之住處
    ，為警循線查獲，並扣得水果刀一把（刀刃、刀柄已斷裂）、衣服、褲子各一件
    及拖鞋三雙。
二、案經高雄縣警察局岡山分局移送臺灣高雄地方法院檢察署檢察官偵查起訴。
    理  由
一、訊據被告戊○○矢口否認有何殺人未遂、傷害及攜帶凶器加重搶奪之犯行，辯稱
    ：伊頭部有受傷過，上開犯行均不是伊做的云云。惟查：右揭犯罪事實，業據被
    害人乙○○、甲○○迭於警訊及偵審中指訴綦詳，並經證人高鳳輝、己○○於本
    院審理中結證屬實，復有被害人乙○○出具之高雄榮民總醫院診斷證明書、被害
    人甲○○出具之穎川診所診斷證明書各一紙存卷可參，亦有扣案之水果刀一把（
    刀刃、刀柄已斷裂）、衣服、褲子各一件及拖鞋三雙可資佐證，而為求明瞭被告
    於案發當時之精神狀況是否達於心神喪失或精神耗弱程度，本院特將被告送請高
    雄市立凱旋醫院「法律精神科」做精神鑑定之結論認：「案主所呈現之失憶症以
    及在該段期間內所呈現之遁走和對自我身分之混亂現象（包括另立名字和不認識
    家人等）。在精神醫學上可診斷為『解離性遊走症』。惟本案主係於殺人之後遁
    走受其心理上重大壓力而引起者。因此判斷案發行為當時並無精神耗弱或心神喪
    失之情形。」，此有高雄市立凱旋醫院九十年二月一日高市凱醫成字第四五四
    號函所附之精神鑑定書一份附卷可稽，且經證人即鑑定被告精神狀況之醫師郭壽
    宏於本院審理中結證稱：解離性遊走症的特徵有(1)對於最近發生和創傷或壓力有
    關之事件的失憶，可能是全面或部分的。(2)會產生對自我身分的混亂現象（包括
    另立名字、不認識家人等）。(3)在該段期間內會有遁走之現象（突然間不告而別
    、離家或工作場所或熟悉的地方）；解離性遊走症病發時，沒有辦法預測會為何
    行為？但病人對該段期間會產生失憶現象，在醫學上是可以解釋有心神喪失或精
    神耗弱的程度，但是要產生解離性障礙，前提須有重大壓力或創傷發生；因為本
    件被告過去並無診斷紀錄，涉案當時亦無醫療紀錄，只有親人陳述他的行為怪怪
    的，自言自語，但沒有重大創傷或遁走之情形。另外看守所函覆被告羈押三月的
    期間，有自言自語，不承認自己是戊○○的情狀，但上開函覆並非醫療紀錄，縱
    屬異常，也算是事後解離性障礙的延續，均沒有任何證據足以判斷被告於行為當
    時有解離性障礙病症的發生，所以也沒有證據顯示被告於行為時有心神喪失或精
    神耗弱的情形等語明確（見本院九十年三月六日訊問筆錄）。準此，被告於行為
    當時精神狀態良好，並無精神耗弱或心神喪失之情形，堪以認定。參以被告持水
    果刀猛刺被害人乙○○之腹部，致被害人乙○○受有腹部穿刺傷合併腸穿孔、腸
    繫膜破裂出血之傷害，足見其殺意之堅、用力之猛，其有殺人之故意與犯行至為
    灼然。至本院公設辯護人辯護意旨認被害人乙○○於警訊中所描述加害人之外形
    特徵與被告實際外型特徵有別，尚難認被告即加害被害人乙○○之人；且據證人
    即被告之母丁○○○於本院審理中證稱：現場所遺留下來之拖鞋並非被告所有，
    因其在八十九年五月八日凌晨二時許，起床上廁所時，尚有看到被告所穿之拖鞋
    ，且扣案之衣物並非平日被告所穿之衣物，而係其先生在穿云云，因此本件並無
    毫無懷疑之證據；又鑑定人之鑑定報告顯有瑕疵，難以盡信等云。惟查，被害人
    乙○○迭於警訊及偵審中堅指加害人即係被告戊○○不移，參以案發當時僅不過
    短短數分鐘光景，衡諸社會通念以觀，任何人在前開相同時地之條件下，均應無
    法精確描述加害人之所有外型特徵而完全無誤，何能苛求被害人乙○○對此剎那
    光景而對被害人之外形特徵做一精確無誤之描述，復觀以被害人乙○○與被告當
    面指認後，更係堅指不移，而衡諸被害人乙○○與被告宿無怨隙，殊無惡意設詞
    誣陷之理，足徵辯護意旨前開所辯，尚難採信。另證人丁○○○於警訊及本院審
    理中變異前詞，參以證人丁○○○即係被告之母親，其證詞客觀上已難期公正，
    復於本院審理中更異前詞，而為有利迴護被告之證述，乃屬人倫之常，是其證言
    亦難以信憑。又按刑法上之心神喪失或精神耗弱，應依行為時精神障礙程度之強
    弱而定，如行為時之精神，對於外界事務全然缺乏知覺理會及判斷作用，而無自
    由決定意思之能力者，為心神喪失，如此項能力並非完全喪失，僅較普通人之平
    均程度顯然減退者，則為精神耗弱，又心神是否喪失，精神是否耗弱，乃屬醫學
    上精神病科之專門學問，非有專門精神病醫學研究之人，予以診察鑑定，不足以
    資斷定；又心神是否喪失，乃屬醫學上精神病科之專門學問，非有專門精神病醫
    學研究之人予以診察鑑定，不足以資斷定。又按鑑定報告之內容不完備或仍有疑
    義者，固不妨另行鑑定，然若命原為鑑定之機關，就鑑定之經過及其結果更為補
    充說明，自非法所不許，最高法院八十二年度台上字第六七三號及八十八年度
    台上字第五四一四號分別著有判例可資參照。本件為求慎重，特於前開被告之精
    神鑑定書函覆後，就該精神鑑定書仍有疑義之內容再予訊問證人即鑑定被告精神
    狀況之醫師郭壽宏以為補充說明，已如前述，復經本院採擇結果，認定前開被告
    之精神鑑定書及證人郭壽宏之證述堪以採信，是以辯護意旨前開所辯，尚非足採
    。綜上所述，被告前開所辯，要屬事後推諉卸責之詞，委無足採，本件事證已臻
    明確，被告之犯行洵堪認定，應予依法論科。
二、查農用三叉長戟係金屬製品，質硬而形尖，客觀上足以危害他人生命、身體之安
    全，自屬凶器。核被告戊○○所為，係犯刑法第二百七十一條第二項、第一項之
    殺人未遂罪、第二百七十七條第一項之普通傷害罪、第三百二十六條第一項之攜
    帶兇器加重搶奪罪，至公訴意旨認應依刑法第三百二十五條第一項之普通搶奪罪
    處斷，尚有未洽，惟起訴事實與本院所審理之基本社會事實要屬同一，本院自得
    予以審理，並變更起訴法條，附此敘明。被告就上開所犯普通傷害罪及攜帶凶器
    加重搶奪罪間，有方法目的、原因結果之牽連關係，依刑法第五十五條後段之規
    定，應從較重之攜帶凶器加重搶奪罪處斷，公訴意旨認上開二罪係犯意個別、行
    為互異之數罪併罰關係，容有誤會，併此敘明。被告殺人部分，並未致生死亡之
    結果，為未遂犯，應依刑法第二十六條前段之規定，按既遂犯之刑度減輕其刑。
    又被告就上開所犯殺人未遂罪及攜帶凶器加重搶奪罪間，犯意各別，罪名互殊，
    應予分論併罰。爰審酌被告之品行、精神狀況、所生危害、肇事後之態度非佳，
    且犯後迄今仍未坦承犯行，猶飾詞圖卸，毫無悔意等一切情狀，量處如主文所示
    之刑，並定其應執行刑，以資懲儆。扣案之水果刀一把（刀刃、刀柄已斷裂）、
    夾式拖鞋二雙及未扣案之農用三叉長戟，被告均否認為其所有，又無積極證據足
    認為其所有，亦非違禁物，爰不為沒收之諭知。至扣案之衣服、褲子各一件及套
    式拖鞋一雙，雖為被告所有，亦據其供明在卷可按，惟並非供犯罪所用之物，亦
    非違禁物，均不另為沒收之諭知，均併此敘明。
據上論斷，應依刑事訴訟法第二百九十九條第一項前段、刑法第二百七十一條第二項
、第一項、第二十六條前段、第三百二十六條第一項、第二百七十七條第一項、第五
十五條、第五十一條第五款，判決如主文。
本案經檢察官吳傑人到庭執行職務。
中      華      民      國    九十      年      四      月    二十三    日
                                臺灣高雄地方法院刑事第七庭
                                    審判長法  官    裕斗
                                          法  官    蔡正雄
                                          法  官    林家賢
右正本證明與原本無異。
如不服本判決，應於判決送達後十日內，向本院提出上訴狀。
                                          書記官    李忠霖
中      華      民      國    九十      年      四      月    二十三    日


司法院資訊處製作；財團法人民間司法改革基金會備份。
